【裁判字號】    95,上易,209
【裁判日期】    950525
【裁判案由】    詐欺
【裁判全文】
臺灣高等法院高雄分院刑事判決         95年度上易字第209號
上  訴  人  臺灣高雄地方法院檢察署檢察官
被      告  丙○○
上列上訴人因被告詐欺案件，不服臺灣高雄地方法院94年度易緝
字第156 號中華民國95年1 月11日第一審判決（起訴案號：臺灣
高雄地方法院檢察署83年度偵字第23403 號），提起上訴，本院
判決如下：
    主  文
上訴駁回。
    理  由
一、公訴意旨略以：被告丙○○意圖為自己不法之所有，於民國
    82年5 月間之某日，向甲○○○佯稱其分別在台北、台中、
    台南等地投資建設公司獲利甚佳，其欲增加投資金額，但現
    款不足，若甲○○○借其款項，會付予高額利息，且於83年
    6 月底即可結束投資取回並給予郭女高額利息等語，致甲○○○陷於錯誤，陸續借新台幣（下同）6,000,000 元予丙○○，丙○○並簽發借據及交付支票予甲○○○，詎丙○○屆
    期並未依約清償該等款項，且前開支票亦未兌現，甲○○○
    無法聯繫丙○○後始知受騙，因認被告丙○○涉犯刑法第33
    9 條第1 項之詐欺取財罪嫌云云。
二、按犯罪事實應依證據認定，無證據不得認定犯罪事實；又不
    能證明被告犯罪者，應諭知無罪之判決，刑事訴訟法第154
    條第2 項、第301 條第1 項分別定有明文。次按刑法第339
    條第1 項詐欺取財罪之成立，須意圖為自己不法之所有，以
    詐術使人將本人或第三人之物交付為要件，所謂以詐術使人
    交付，必須被詐欺人因其詐術而陷於錯誤，若其所用方法，
    不能認為詐術，亦不致使人陷於錯誤，即不構成該罪（最高
    法院46年台上字第260 號判例參照）。至於債務人於債之關
    係成立後，如有未依債之本旨履行民事債務之情形，在一般
    社會經驗上可能之原因甚多，縱令是出於惡意不為履行，苟
    無足以證明其在債之關係發生時，自始即具有不法所有意圖
    之積極證據，亦僅能令負民事債務不履行之責任，尚不得據
    此債信違反之客觀事態，而推定債務人原有詐欺取財之犯意
    。
三、訊據被告丙○○固不否認伊自82年間某日起，陸續自告訴人
    取得約3,000,000 元至4,000,000 元，且伊交給告訴人之支
    票並未兌現之事實，然堅決否認有詐欺之犯行，辯稱：伊有
    告知告訴人該等款項要作為民間放款及開設美容院與美髮院
    之用，後來確有以告訴人投資之款項開一家美容院及一家美
    髮院，並有放款給建設公司，因為借款人未還錢，伊又找不
    到對方，美容院與美髮院也相繼倒閉，所以才無法償還前開
    款項予告訴人，並未對告訴人為詐欺等語。
四、本件公訴人認被告涉犯詐欺取財罪嫌，係以告訴人於偵查中
    之陳述、偵查卷所附本票、支票、退票理由單及借據影本各
    1 紙為證，並以被告無法提供借款人之具體資料且於偵查中
    允諾償還告訴人之款項亦未如期給付等情為其論斷之依據。
五、證據能力部分：(一)、甲○○○於偵查中均以告訴人身分為陳
    述，其所為陳述未經具結，依刑事訴訟法第185 條之3 之規
    定，應無證據能力。(二)、偵查卷所附台南市票據交換所存款
    不足退票單係台南市票據交換所承辦人員於審判外所為之陳
    述，且係針對個案所為之書面陳述，與刑事訴訟法第159 條
    之4 所示之文書有別，本無證據能力，然經檢察官、被告於
    本院審判程序中同意作為證據，依刑事訴訟法第159 條之5
    第1 項之規定，具有證據能力。(三)、偵查卷所附借據係被告
    所書立，業據被告於本院審理中確認無訛，並非被告以外之
    人所為陳述，故無傳聞法則之適用。而偵查卷所附本票係以
    其物之存在作為證據，非供述證據，亦無傳聞法則之適用，
    又無其餘不得作為證據之情況，應具有證據能力。
六、認定事實部分：
  (一)被告自82年5 月間起陸續自告訴人取得3,000,000 元至4,00
    0,000 元，嗣因告訴人要求被告償還前開款項，被告遂以發
    票人為乙○○，票面金額4,500,000 元之支票為支付，然該
    支票嗣後並未兌現之事實為被告所自承，而證人甲○○○於
    原審法院審理中亦證稱當時被告就邀伊與之一起投資建設公
    司及美容業，伊遂陸陸續續提出3,000,000 元至4,000,000
    元，當初被告與伊約定月息約3 分，且半年後伊可取回投資
    款項，未料被告按月給付50,000元至60,000元利息約半年，
    便未繼續支付利息，並藉故拖延而不還款，伊始要求被告書
    立偵查卷所附之借據，該借據上所載之金額包括伊交付予被
    告之本金與利息等語，並提出借據、台南市票據交換所存款
    不足退票單及本票影本各1 紙為證（見偵查卷第4 頁、第52
    頁），固堪信被告在前開期間內確陸續自告訴人處取得3,00
    0,000 元至4,000,000 元，且嗣後並未依約返還前開款項等
    情，然難遽以此一債務不履行之事實，認定被告所為該當於
    詐欺取財之罪，被告是否有詐欺取財之犯行，尚須審酌被告
    取得前開財物之時有無不法所有意圖、告訴人是否陷於錯誤
    而為財物之給付等情為斷。
  (二)證人甲○○○於原審法院審理時雖證稱，被告以投資建設公
    司及美容業為由邀伊出資等語，然被告堅決否認曾以投資建
    設公司之名義邀證人甲○○○出資。經查：告訴人提出前開
    資金予被告之後，按月向被告收取3 分利息，先後獲得約50
    0,000 元至600,000 元等情，業據證人甲○○○於原審法院
    審理時證述屬實（見原審法院94年12月28日審判筆錄第5 頁
    、第7 頁）。被告苟具不法所有之意圖而詐取告訴人財物，
    大可於取得告訴人之款項之後便逃逸無蹤，何須按月支付告
    訴人50,000至60,000元，且總數達500,000 元至600,000 元
    之多（且依告訴狀所載，被告給付利息係自82年6 月間起至
    83 年5月間止，其期間長達1 年之久）？是以被告願意持續
    按月支付高額報酬予告訴人之情，顯難認其自始即係基於不
    法所有之意圖而邀告訴人出資。至被告嗣後未能依約將告訴
    人所提出之款項返還予告訴人，係債之關係成立後，被告未
    依債之本旨履行民事債務之問題，揆諸前開說明，尚難單憑
    此一結果推論被告在債之關係發生時，自始即具有不法所有
    之意圖。
  (三)再者，告訴人當知投資本有風險，無當然獲利之可能，房屋
    之建築及銷售，亦不可能於短短數日之間完成，其提出資金
    苟係作為投資建設公司之用，當不致於提出資金之後立即獲
    得利潤且按月支領「利息」，是其與告訴人約定按月領取高
    額利息之時，應知其交付予被告之款項非作為投資建築業之
    用途。再審諸被告未經許可從事民間放款業務以賺取高額利
    息之行為，與法律之規定有違，自難期待被告於偵查中坦承
    其放款行為，亦難期待告訴人承認其原即對於被告之民間放
    款行為知情且出資與之共同放款獲利，是被告辯稱甲○○○
    所給付之款項係作為民間放款之用，甲○○○亦知情，伊因
    為擔心經營民間放款業務涉及不法，所以才於偵查中聲稱甲○○○所給付之款項係用以投資建設公司等語，並非全無可
    能。此外，證人甲○○○於原審法院審理時亦證稱伊出資之
    後確實到過被告開設之美容院及美髮院等語（見原審法院94
    年12月28日審判筆錄第5 頁），足見被告向告訴人陳稱自告
    訴人取得之資金，部分作為開設美容院及美髮院之用，亦無
    不實。從而，被告對於伊自告訴人取得款項之用途既已據實
    對告訴人告知，自難認被告對告訴人有何施用詐術之行為，
    又告訴人為獲取高額之利潤而同意出資，亦難認係因錯誤而
    為財物之交付。
  (四)被告嗣後交付於告訴人之乙○○名義所簽發，以台南市第五
    信用合作社為付款人，發票日83年11月10日，面額450 萬元
    之支票經提示不獲付款，此有退票理由單可稽；另證人乙○○於本院審理中亦證稱：該支票是其於10餘年前曾擔任他人
    之人頭戶，開立該戶頭之帳戶後即交由他人使用，不認識被
    告丙○○云云。但以乙○○名義所簽發之支票既係被告於83
    年10月間，即事後為返還債務而交付於告訴人，不論被告取
    得之來源及管道如何，以及其事後並未兌現，亦僅是事後為
    償還債務而交付，仍不能據此推定告訴人於82年5 月間借款
    之初即有不法所有之意圖及詐欺之故意存在。
  (五)綜上所述，本院認為告訴人主要係基於其與被告間之情誼，
    且為獲取高額之利潤而決意提出資金，被告既已告知前開款
    項之用途及獲利來源，而未對告訴人施以詐術，於取得資金
    之後又依約給付利息，又別無證據顯示被告於債之關係成立
    之始即無將自告訴人取得之款項償還告訴人之意願，是縱被
    告事後未如期償還該等款項，亦難遽認其具有為自己不法所
    有之意圖，其所為自與詐欺取財罪之構成要件有間。此外，
    復查無其他積極證據足資證明被告有何詐欺取財犯行，依照
    前開說明，被告被訴犯罪尚屬不能證明。
七、原審因而為被告無罪之判決，核無不合。檢察官上訴意旨，
    仍執前詞，並以被告自始無法提出具體投資公司及所借款人
    相關資料以供法院查證云云，指摘原判決不當。惟查被告自
    始固然無法提出具體投資公司及所借款人相關資料以供法院
    查證，但依上開說明，尚不能因此即認被告於借款之初有不
    法所有之意圖以及有施用詐術之行為，仍不能據此推定被告
    詐欺，檢察官上訴為無理由，應予駁回。
據上論結，應依刑事訴訟法第368 條，判決如主文。
本案經檢察官張金塗到庭執行職務。
中    華    民    國    95    年    5     月    25    日
            刑事第五庭  審判長法  官  曾永宗
                              法  官  陳  箐
                              法  官  任森銓
以上正本證明與原本無異。
不得上訴。
中    華    民    國    95    年    5     月    25    日
                              書記官  蘇恒仁


司法院資訊處製作；財團法人民間司法改革基金會備份。
